臺灣高等法院民事判決
109年度重上更一字第93號
上  訴  人  周海琳  
訴訟代理人  林鳳秋律師
被上訴人    板信商業銀行股份有限公司

法定代理人  張明道  
訴訟代理人  徐弘翰  
上列當事人間請求房地所有權移轉登記事件，上訴人對於中華民
國105年4月29日臺灣臺北地方法院104年度重訴字第35號第一審
判決提起上訴，並為訴之追加，經本院前審判決後，最高法院第
一次發回更審，本院於109年8月25日言詞辯論終結，判決如下：
    主      文
原判決廢棄。
被上訴人應於上訴人給付新臺幣壹仟柒佰伍拾壹萬元至板信商業
銀行股份有限公司帳號為○○○○○○○○○○○○○○號受託信託財產專戶同
時將下列不動產辦理所有權移轉登記予上訴人：
㈠坐落臺北市○○區○○段○○段○○○○○○○地號土地之應
  有部分各○○○○○○○分之一四七００，及門牌號碼為臺北
  市○○區○○○路○段○○○號十樓之一建物（權利範圍為全
  部，包含專有部分、共有部分）。
㈡坐落臺北市○○區○○段○○段○○○○○○○地號土地之應
  有部分各○○○○○○○分之三六九００，及門牌號碼為臺北
  市○○區○○○路○段○○○號十樓建物（權利範圍為全部，包含專有
  部分、共有部分及編號B2－2之停車位）。
第一、二審及發回前第三審訴訟費用均由被上訴人負擔。
    事實及理由
壹、程序方面：
一、被上訴人之法定代理人原為劉炳輝，嗣於民國（下同）109
    年7月8日變更為張明道，並於109年7月31日具狀聲明承受訴
    訟乙節，有聲明承受訴訟狀、股份有限公司變更登記表附卷
    可稽（見本院卷第53頁至第56頁），核無不合，應予准許。
二、按當事人於第二審為訴之變更、追加，非經他造同意，不得
    為之；但請求之基礎事實同一者，不在此限；民事訴訟法第
    446條第1項、第255條第1項第2款分別定有明文。查，上訴
    人於原審主張依民法第242條規定，代位訴外人林華琪與泓
    屋建設有限公司（下分別稱林華琪、泓屋公司）請求被上訴
    人依民國（下同）99年2月23日簽訂之臺北市文山區萬慶段
    合建案不動產信託契約書（下稱系爭信託契約），將坐落臺
    北市○○區○○段○○段000○000地號土地之應有部分各36
　　900/0000000、門牌號碼為臺北市○○區○○○路0段000號
　　10樓建物（包含專有部分、共有部分），及坐落臺北市○○區
    ○○段○○段000○000地號土地之應有部分各14700/0000
　　000、門牌號碼為臺北市○○區○○○路0段000號10樓之1建
　　物（包含專有部分、共有部分及編號B2－2之停車位）（下合
    稱系爭房地）辦理所有權移轉登記予上訴人。嗣於本院前審
    審理時，追加主張系爭信託契約屬民法第269條規定之利益
    第三人契約，上訴人得直接依該契約請求被上訴人移轉系爭
    房地所有權。經核上訴人主張被上訴人與林華琪、泓屋公司
    間簽訂系爭信託契約，被上訴人應依系爭信託契約履行之基
    礎事實與原起訴主張之前揭基礎事實均屬同一，與首揭規定
    相符，應予准許。
三、次按當事人於第二審不得提出新攻擊或防禦方法，但對於在
    第一審已提出之攻擊或防禦方法為補充者，不在此限；民事
    訴訟法第447條第1項第3款著有明文。查，本件被上訴人於
    原審已抗辯上訴人若將全部價款即尾款新臺幣（下同）1,75
　　1萬元繳清，伊可以將系爭房地所有權移轉登記予上訴人等
    語〔見原審卷㈠第180頁〕，則被上訴人於本院行使同時履行抗
    辯權，抗辯上訴人於伊移轉系爭房地所有權時，應同時給付
    1,751萬元至設於板信商業銀行帳號為00000000000000號之
    受託信託財產專戶（下稱系爭信託財產專戶）等語（見本院
    卷第61頁至第63頁），係被上訴人就其於原審所為前揭抗辯
    之防禦方法之補充，核與前開規定並無不合，亦應予准許。
貳、實體方面：
一、上訴人主張：伊於98年11月5日與林華琪簽訂房屋土地買賣
    契約書，由林華琪取得伊所有坐落臺北市○○區○○段○○段000○
    00000地號土地（下稱系爭380、380-1地號土地）後
　　，林華琪於99年2月12日與泓屋公司就該公司所興建之建案
    「希及」（下稱系爭建案）簽訂合建契約書及合建分售契約
    書，約定由林華琪出售土地，泓屋公司出售房屋，前開房屋
    土地買賣契約書並加註系爭房地優惠出售上訴人之約定。林
    華琪及泓屋公司另就前開合建事宜與被上訴人於99年2月23
    日訂立系爭信託契約。嗣伊於99年11月17日就系爭房地分別
    與林華琪、泓屋公司簽訂土地預定買賣契約書及房屋預定買
    賣契約書（下分別稱系爭土地買賣契約、系爭房屋買賣契約
　　，合則稱系爭買賣契約）。系爭建案興建完成後，系爭房地
    已登記為被上訴人之信託財產。依系爭信託契約第8條第1項
    約定，信託目的完成時，被上訴人應依合建契約，或林華琪
　　、泓屋公司之指示，或依房地銷售契約書之約定，將系爭房
    地移轉登記予上訴人，且林華琪與泓屋公司亦於103年3月24
    日、同年10月6日出具「指示暨切結書」指示被上訴人將系
    爭房地直接移轉登記予伊，故被上訴人應依約及林華琪、泓
    屋公司之指示將系爭房地移轉登記予伊。伊雖非系爭信託契
    約之當事人，惟依該契約第8條第1項之約定，系爭信託契約
    為利益第三人契約，伊得直接向被上訴人請求移轉。縱認系
    爭信託契約並非利益第三人契約，因林華琪、泓屋公司均怠
    於積極行使指示權，或以訴訟行使權利，伊亦得依民法第24
　　2條之規定，代位林華琪、泓屋公司請求被上訴人移轉系爭
    房地所有權。爰依系爭信託契約及民法第242條規定，求為
    命被上訴人將系爭房地移轉所有權登記予上訴人；並願供擔
    保請准為假執行之宣告（原審為上訴人敗訴之判決，上訴人
    聲明不服，提起上訴；並於本院前審主張系爭信託契約屬民
    法第269條規定之利益第三人契約，追加依民法第269條規定
    為請求，本院前審駁回其上訴，上訴人聲明不服，提起上訴
　　，經最高法院廢棄發回）。並上訴聲明：㈠原判決廢棄。㈡被
    上訴人應將系爭房地所有權移轉登記予上訴人。
二、被上訴人則以：林華琪之信託指示權業經臺灣臺北地方法院
    （下稱臺北地院）以102年度全字第558號假處分裁定禁止行
    使，並經臺灣新北地方法院（下稱新北地院）執行中，迄未
    撤銷，而林華琪之信託受益權受新北地院以102年度司執字
    第102104號、103年度司執字第3242號、104年度司執助字第
    646號執行命令扣押，伊無法依林華琪及泓屋公司之指示為
    結算分歸林華琪或泓屋公司所有。且林華琪之信託受益權業
    經查封而陷於給付不能，故上訴人亦不得代位行使林華琪之
    權利。又系爭信託契約並非利益第三人契約，上訴人亦不得
    直接請求伊履行。另依系爭信託契約第3條第3款第2目約定
　　，系爭建案之銷售款須存入系爭信託財產專戶，再由伊分配
    給林華琪與泓屋公司，上訴人既主張依系爭買賣契約請求移
    轉系爭房地所有權登記，則上訴人尚有尾款1,751萬元未付
    清，為確保林華琪與泓屋公司之權益，伊自得依民法第264
    條規定，主張同時履行抗辯權。故上訴人應給付尾款1,751
    萬元至系爭信託財產專戶，伊始同時移轉系爭房地所有權予
    上訴人等語，資為抗辯。並答辯聲明：上訴及追加之訴均駁
    回。
三、兩造不爭執事項（見本院卷第31-2頁至第32頁）：
  ㈠上訴人與林華琪於98年11月5日簽訂房屋土地買賣契約書，
    約定由林華琪以3,800萬元向上訴人買受坐落臺北市○○區
    ○○段○○段000○00000地號土地2筆及其上之建物。該房屋土地
    買賣契約書之加註條款約定：「1.甲方（即林華琪）同意房
    屋興建完成後，於本棟建築物（即系爭建案）10樓D 棟，坪
    數暫定為42坪，以新臺幣壹仟貳佰萬元整，賣與乙方（即上
    訴人），另加贈機械式停車位乙個。……3.10樓C棟
　　，暫定15坪，甲方同意，房屋興建完成後，以每坪36萬元，
    賣與乙方…。」等語。
  ㈡林華琪與泓屋公司於99年2月12日就該公司所興建之建案「
    希及」（即系爭建案）簽訂合建契約書及合建分售契約書。
    上開合建分售契約書約定由林華琪出售土地，泓屋公司出售
    房屋。
  ㈢被上訴人、泓屋公司、林華琪及訴外人高忠義、高忠仁、周
    鎮忠、邱周碧珠、沈美雲、陳弼壹於99年2月23日簽訂系爭
    信託契約，約定由甲方（即泓屋公司）、乙方（即林華琪及
    其他訴外人等）委託丙方（即被上訴人）辦理信託管理相關
    事宜，約定信託財產包括系爭建案之土地及建物。
  ㈣林華琪、泓屋公司於99年11月17日就系爭房地分別與上訴人
    簽訂系爭土地買賣契約及系爭房屋買賣契約。
  ㈤上訴人買受之系爭房地，其中土地前已依系爭信託契約約定
    登記為被上訴人所有之信託財產；另房屋部分即為合建建物
    興建完成後門牌號碼為臺北市○○區○○○路0段000號10樓之1、
    臺北市○○區○○○路0段000號10樓建物（下稱系爭房屋），於1
    03年3月3日第一次建物登記為被上訴人所有之信託財產。
  ㈥泓屋公司以103年1月28日「銀行貸款對保暨產權移轉申辦通
　　知書」通知上訴人辦理過戶及貸款對保事宜，並於103年3月
　　10日「驗屋交屋通知單」通知上訴人於103年3月17日進行驗
　　屋，預計於同年4月10日辦理交屋。
  ㈦林華琪與泓屋公司分別於103年3月24日、103年10月6日出具
    「指示暨切結書」，指示被上訴人移轉系爭房地所有權予上
    訴人。
　㈧上訴人未付清尾款為1,751萬元〔見原審卷㈠第179頁背頁、本
    院卷第74頁〕。　
四、本件上訴人主張伊與林華琪簽訂房屋土地買賣契約書，由林
    華琪取得伊所有系爭380、380-1地號土地後，林華琪再與泓
    屋公司就系爭建案簽訂合建契約書及合建分售契約書，約定
    由林華琪出售土地，泓屋公司出售房屋，前開房屋土地買賣
    契約書並加註系爭房地優惠出售上訴人之約定。林華琪及泓
    屋公司另就前開合建事宜與被上訴人簽訂系爭信託契約。嗣
    後伊就系爭房地分別與林華琪、泓屋公司簽訂系爭土地買賣
    契約及系爭房屋買賣契約。系爭建案興建完成後，系爭房地
    已登記為被上訴人之信託財產，依系爭信託契約第8條第1項
    約定，信託目的已完成，被上訴人應依合建契約，或林華琪
　　、泓屋公司之指示，或依房地銷售契約書之約定，將系爭房
    地移轉登記予上訴人；且林華琪與泓屋公司亦均出具「指示
    暨切結書」指示被上訴人將系爭房地直接移轉登記予上訴人
　　；惟被上訴人拒不辦理。因林華琪、泓屋公司均怠於積極行
    使指示權，或以訴訟行使權利，伊得依系爭信託契約及民法
    第242條之規定，代位林華琪、泓屋公司請求被上訴人移轉
    系爭房地所有權。另系爭信託契約為利益第三人契約，伊亦
    得依民第269條規定為請求等語；被上訴人則以前開各詞置
    辯。是本件應審究者厥為：㈠上訴人依系爭信託契約、民法
    第242條規定，代位林華琪、泓屋公司請求被上訴人移轉系
    爭房地所有權，及追加依民法第269條規定，請求被上訴人
    移轉系爭房地所有權，有無理由？㈡被上訴人行使同時履行
    抗辯權，有無理由？
五、得心證之理由：　　
　㈠上訴人依系爭信託契約、民法第242條規定，代位林華琪、泓
    屋公司請求被上訴人移轉系爭房地所有權，及追加依民法第
    269條規定，請求被上訴人移轉系爭房地所有權，有無理由
    ？
　⒈被上訴人辯稱因新北地院102年度司執字第102104號、103年
    度司執字第3242號、104年度司執助字第646號等執行命令，
    扣押林華琪之信託受益權，故伊不得因林華琪之指示將系爭
    房地移轉所有權予上訴人。另林華琪遭禁止行使之信託受益
    權包含林華琪所得請求之不動產及出售後價金均屬之，系爭
    房地於103年3月3日完成第一次所有權登記，信託目的完成
　　，則103年3月3日後林華琪得向被上訴人請求給付金錢、交
    付移轉不動產之財產權利均已遭新北地院上開執行命令扣押
　　，林華琪不得向被上訴人請求將系爭房地移轉予他人云云。
　　經查：
　　⑴新北地院102年度司執字第102104號於102年10月29日所核
　　  發執行命令，係禁止林華琪於信託目的完成或信託關係消
　　  滅時，在66,292,303元及執行費用530,341元之範圍內，
　　  收取對被上訴人之信託債權或其他處分，被上訴人亦不得
　　  對林華琪清償；103年度司執字第3242號於103年1月6日所
　　  核發執行命令，係禁止林華琪在2,500萬元及自101年12月
　　  14日起至清償日止，按週年利率6％計算之利息，暨聲請
　　  程序費用3,000元、執行費用12萬元之範圍內，收取與被
　　  上訴人所簽訂系爭信託契約可得債權（包含信託目的完成
　　  或信託關係消滅時，林華琪得請求被上訴人返還受益權及
　　  其他一切權利）或為其他處分，被上訴人亦不得對林華琪
　　  清償；104年度司執助字第646號於104年3月3日所核發執
　　  行命令，係禁止林華琪在770萬元及其中550萬元自101年7
　　  月21日起至清償日止，按週年利率5％計算之利息，暨執
　　  行費用61,600元之範圍內，收取對被上訴人之信託利益債
　　  權或為其他處分，被上訴人亦不得對林華琪清償等情，有
　　  新北地院102年10月29日新北院清102司執壯字第102104號
　　  執行命令、103年1月6日新北院清103司執梅字第3242號執
　　  行命令、104年3月3日新北院清104司執助菊字第646號執
　　  行命令在卷可稽〔見原審卷㈠第197頁、第198頁 、第207
　　  頁〕。是依前開各執行命令內容可知，上揭各執行命令係
　　  禁止林華琪收取或處分依系爭信託契約之可得債權（包括
　　  返還受益權及其他一切權利），及被上訴人不得對林華琪
　　  為清償，系爭房地本身並非上開強制執行案件之執行標的
　　  。
　　⑵按在信託關係存續期間，因信託財產未受扣押，受託人應
　　  依信託契約之約定，繼續管理信託財產，不得在收受對信
　　  託受益權之扣押命令後即怠為管理信託財產，亦不得任意
　　  處分信託財產。因信託財產並非扣押標的，對於受益權之
　　  扣押命令自不能禁止受託人處分信託財產，蓋若不作此解
　　  釋，受益人之債權人即可透過對受益權之扣押達成對信託
　　  財產禁止處分之目的，與信託法第12條規定對於信託財產
　　  不得強制執行之本旨不符。觀諸系爭信託契約第2條約定
　　  ，被上訴人應為信託財產之管理，辦理信託財產相關之登
　　  記移轉、續建、清理處分，並辦理信託財產之受益權分配
　　  。第5條第2項第1款約定，系爭信託契約存續期間，泓屋
      公司及林華琪等地主（按即甲、乙方）仍有銷售系爭建案
　　  不動產未售出部分之權利，該銷（預）售事宜由泓屋公司
      及林華琪等地主自理，買賣契約之當事人亦為泓屋公司及
      林華琪等地主，由泓屋公司及林華琪等地主負出賣人之責
      任。第8條第1項第1款約定，信託目的完成時，被上訴人
      （按即丙方）應即依合建契約、或泓屋公司及林華琪等地
      主（按即甲、乙方）其他之協議或指示，或依系爭建案房
      地銷售契約書，就泓屋公司及林華琪等地主應分得之部分
      辦理信託財產之結算與返還或移轉各房地買受人。本件上
      訴人於林華琪、泓屋公司與被上訴人簽訂系爭信託契約後
　　　，於99年11月17日就系爭房地分別與林華琪、泓屋公司簽
      訂系爭土地買賣契約及系爭房屋買賣契約，為兩造所不爭
      執〔見前開兩造不爭執事項之㈢、㈣〕。則系爭房地既經泓
      屋公司、林華琪銷售予上訴人，關於雙方間買賣契約之權
      利義務即已確定，被上訴人依系爭信託契約本旨，即負有
      於泓屋公司所興建系爭建物完成所有權第一次登記後
　　　，依系爭買賣契約移轉系爭房地所有權予上訴人之義務。
      至於被上訴人是否於收受上開執行命令後始知悉該買賣契
      約成立，或林華琪與泓屋公司係於上開執行命令後指定移
      轉所有權，對於既存之權利義務並無影響。又因系爭房地
      銷售之收入屬系爭信託之信託資金，此為系爭信託契約第
      3條第3項第2款所明定，則林華琪關於系爭房地之信託受
      益權自應為系爭房地價金之分配，並不及於系爭房地本身
　　　，故上開新北地院執行命令，係禁止林華琪收取、處分向
      被上訴人請求分配系爭房地銷售收入之權利，對於被上訴
      人依系爭信託契約本旨所負移轉系爭房地所有權之義務並
      不生影響。從而，被上訴人前揭所辯，委無可採。被上訴
      人另辯稱新北地院102年度司執全字第900號假處分執行事
      件，禁止林華琪向伊行使系爭信託契約所約定對於伊享有
      之信託收益權利云云。然觀諸新北地院新北院清102司執
      全天字第900號執行命令所載〔見原審卷㈠第196頁〕，該執
      行命令係禁止林華琪依系爭信託契約約定，於信託條件成
      就時，對被上訴人所享有之信託收益權利，並未禁止被上
      訴人應依系爭信託契約約定，移轉系爭房地所有權予上訴
      人之義務，是被上訴人所辯，亦無可採。
　⒉次按債務人怠於行使其權利時，債權人因保全債權，得以自
    己之名義，行使其權利，為民法第242 條前段所明定。債權
    人依本條規定代位債務人行使權利，係以債務人有怠於行使
    其權利之情事為必要，倘債務人已盡審判上及審判外之方法
    對第三人行使權利而無效果者，固難謂其怠於行使權利，債
    權人無代位行使權利可言。惟債務人雖一度行使權利，嗣無
    正當事由，未盡審判上等方法，續行實現權利之行為，仍屬
    怠於行使權利，無礙債權人因保全債權之必要而代位行使其
    權利為最高法院108年度台上字第1545號民事判決發回意旨
    所指明，本院應受此法律上判斷拘束。查，林華琪及泓屋公
    司就系爭房地與上訴人簽訂系爭買賣契約銷售系爭房地予上
    訴人，其後系爭建案興建完成，系爭房地已登記為被上訴人
    之信託財產，林華琪與泓屋公司分別於103年3月24日、103
    年10月6日出具「指示暨切結書」，指示被上訴人移轉系爭
    房地所有權予上訴人等情，為兩造所不爭執〔見前開兩造不
    爭執事項之㈣、㈤、㈦〕，並有系爭買賣契約、建物所有權狀、
    指示暨切結書在卷可按〔見原審卷㈠第43頁至第151頁、本院1
    05年度重上字第575號卷（下稱本院前審卷）第82頁至第91
    頁〕。另依系爭信託契約第8條第1項：「信託目的完成時，
    丙方（按即被上訴人）應即依合建契約、或甲（按即泓屋公
    司）、乙方（按即林華琪等合建地主）其他之協議或指示、
    或依本案房地銷（預）售契約書，就甲、乙方應分得之部分
    辦理信託財產之結算與返還或移轉予各房地買受人
　　。」之約定〔見原審卷㈠第37頁〕，被上訴人對泓屋公司、林
    華琪負有依系爭買賣契約或依泓屋公司、林華琪之指示，將
    系爭房地所有權移轉登記予上訴人之給付義務。次查，泓屋
    公司及林華琪雖分別出具「指示暨切結書」，指示被上訴人
    移轉系爭房地所有權予上訴人，惟被上訴人未依泓屋公司
　　、林華琪之指示及系爭買賣契約移轉系爭房地所有權予上訴
    人時，泓屋公司、林華琪並未續為起訴或其他審判上、審判
    外實現權利之行為乙節，為被上訴人所不爭執（見本院卷第
    31-1頁至第31-2頁），揆諸前開說明，泓屋公司、林華琪仍
    屬怠於行使權利，無礙上訴人因保全債權之必要而代位行使
    其權利。是上訴人主張泓屋公司及林華琪於被上訴人未依指
    示而履行時，並未續為起訴或其他審判上、審判外實現權利
    之行為，仍有怠於行使權利之情事，其得主張代位泓屋公司
    及林華琪，請求被上訴人依系爭信託契約之約定，履行移轉
    登記系爭房地之義務等語，堪以採信。
　⒊從而，上訴人依系爭買賣契約、系爭信託契約第8條第1項，
    及民法第242條規定，代位林華琪、泓屋公司請求被上訴人
    移轉系爭房地所有權，洵屬有據，應予准許。又本院既認上
    訴人依系爭買賣契約、系爭信託契約第8條第1項，及民法第
    242條規定所為請求為有理由，則關於上訴人追加依民法第2
    69條規定為請求部分，本院即無再加審究之必要，附此敘明
    。
　㈡被上訴人行使同時履行抗辯權，有無理由？　
　　再按因契約互負債務者，於他方當事人未為對待給付前，得
    拒絕自己之給付。但自己有先為給付之義務者，不在此限。
　　民法第264條第1項有明文規定。所謂同時履行之抗辯，乃因
    成立或履行上有牽連關係之雙務契約而生，倘雙方之債務，
    本於同一雙務契約而發生，且其一方之給付與他方之給付，
    立於互為對待給付之關係者，即可主張同時履行抗辯（最高
    法院100年度台上字第1679號民事判決意旨同此見解）。又
    按同時履行抗辯權，原則上固適用於具有對價關係之雙方債
    務間，惟非具有對價關係之雙務契約而生之債務，其兩債務
    之對立，在實質上或履行上有牽連性者，基於法律公平原則
　　，亦非不許其類推適用關於同時履行之抗辯（最高法院78年
    度台上字第1645號、83年度台上字第1710號民事判決意旨同
    此見解）。經查：
　⒈依系爭土地買賣契約第4條第1項、系爭房屋買賣契約第7條第
    1項：「買方（按即上訴人）應依附件㈠『付款辦法表』中所約
    定之繳款條件，於接獲賣方（按即林華琪、泓屋公司）口頭
    或書面繳款通知後7日內，以現金或即期支票自行向賣方指
    定之地點或金融機構專戶如數一次繳納。」、系爭房屋買賣
    契約第6條第1項：「本案（按即系爭建案）已與板信商業銀
    行簽立信託合約。」之約定〔見原審卷㈠第45頁、第59頁、第
    76頁、115頁〕，及系爭信託契約第2條：「甲、乙雙方（按
    即泓屋公司、林華琪等合建地主）為建立互信…
　　委託丙方（按即被上訴人）辦理下列事項：信託財產之管
    理。辦理信託財產相關之登記移轉、續建、清理處分及其
    他相關處分事宜。辦理信託財產之受益權分配。」、第3條
    第3款第2目：「本契約之信託財產包括以下項目：…2.本專
    案甲方（按即泓屋公司）之銷售收入。」、第5條第1項第1
    款：「為便利丙方（按即被上訴人）處理信託事務之資金控
    管，甲方同意開立戶名為『板信商業銀行受託信託財產專戶-
    泓屋建設台北市○○區○○段案」之存款帳戶於板信銀行三重分
    行，以為本專案相關信託資金之直接存入、支出，並依本契
    約第12條之約定處理信託資金之專款專用管理事宜
　　。」、第8條第1項第1款：「信託目的完成時，丙方應即依
    合建契約、或甲、乙方其他之協議或指示，或依本案房地銷
    （預）售契約書，就甲、乙方應分得之部分辦理信託財產之
    結算與返還或移轉予各房地買受人……等約定〔見原審卷㈠第35
    頁至第37頁〕，可知依系爭土地買賣契約及系爭房屋買賣契
    約之附件㈠「付款辦法表」中所約定之繳款條件（包括銀行
    貸款），上訴人應於接獲林華琪、泓屋公司之口頭或書面繳
    款通知後7日內，以現金或即期支票自行存入林華琪、
　　泓屋公司指定之系爭信託帳戶；被上訴人對於存入系爭信託
    帳戶之款項則負有管理信託財產，辦理信託財產相關之登記
    移轉、續建、清理處分，及信託財產之受益權分配之責，並
    於信託目的完成時，應依合建契約、或泓屋公司及林華琪等
    地主其他之協議或指示，或依系爭建案房地銷售契約書，就
    泓屋公司及林華琪等地主應分得之部分辦理信託財產之結算
    ，與返還或移轉予各房地予買受人之義務。是上訴人依系爭
    買賣契約所負給付價金之義務，與被上訴人依系爭信託契約
    所負移轉系爭房地所有權予上訴人之義務，雖非本於同一具
    對價關係之雙務契約而生，惟因二者在履行上具有牽連性
　　，基於法律公平原則，應許被上訴人得類推適用關於同時履
    行之抗辯，始符公允。又系爭房地，上訴人尚有尾款1,751
    萬元未付清之情，為上訴人所不爭執〔見原審卷㈠第179頁背
    頁、本院卷第74頁〕，並有泓屋公司於103年8月29日寄發予
    上訴人之板橋廿四支郵局第000424號存證信函附卷可參〔
　　見原審卷㈠第155頁至第156頁〕。從而，被上訴人行使同時履
    行抗辯權，抗辯上訴人應給付尾款1,751萬元至系爭信託財
    產專戶，伊始同時移轉系爭房地所有權予上訴人，為有理由
    。
　⒉上訴人雖主張依系爭買賣契約約定，被上訴人應先將系爭房
    地所有權移轉予伊，伊再辦理相關貸款手續，伊無先行給付
    尾款義務，本件無同時履行抗辯之適用云云。惟按系爭土地
    買賣契約第5條第2項、系爭房屋買賣契約第8條第2項：「買
    方（按即上訴人）如委託賣方（按即林華琪、泓屋公司）向
    金融機構洽辦貸款以資抵繳者，應於簽立本約同時，另書立
    『委辦貸款契約書』交付賣方，買方並同意按照該金融機構之
    規定及賣方之通知辦妥一切手續。」、委辦貸款契約書第3
    條：「買方應以所訂購之房屋（土地）共同作為抵押物，並
    以買方為債務人辦理第一順位抵押權設定登記予貸款之金融
    機構……」、第4條：「為確保賣方於貸款核撥後取得本項買
    賣價款，買方同意無條件將其在承貸金融機構之帳戶存摺及
    有效之取款條等領款證件交付賣方，或簽立『撥款委託同意
    書』使承貸金融機構得直接將貸款撥入賣方帳戶。」之約定〔
    見原審卷㈠第45頁、第59頁、第77頁、第116頁、第5
　　3頁、第97頁〕，及系爭信託契約第9條第6款：「為使本專案
    順利推展並使融資銀行之融資款項順利按期撥款，甲、乙方
    同意丙方得應融資銀行之要求，逕行提供本契約信託事務之
    相關資料予融資銀行。」之約定〔見原審卷㈠第38頁〕，暨泓
    屋公司給予上訴人之銀行貸款對保暨產權移轉申辦通知書，
    上訴人出具之屋貸款撥款同意書記載：「……在貴行實際核准
    貸款金額範圍內，茲委託貴行於房屋產權移轉登記完竣及抵
    押權已設定予貴行，本人同意銀行撥款當日將貴行實際核准
    之貸款金額悉數撥（匯）入房地出售人設於『板信商業銀行
    受託信託財產專戶』帳號：00000000000000帳戶（按即系爭
    信託財產專戶）」等語（見本院前審卷第124頁至第128頁）
    ，可知上訴人係以金融機構貸款方式給付尾款，且被上訴人
    辦理系爭房地所有權移轉登記予上訴人，及上訴人將系爭房
    地設定第一順位抵押權登記予貸款之金融機構，係同時在地
    政機關辦理，上訴人並同意貸款之金融機構於同日將核准貸
    款金額悉數撥（匯）入系爭信託財產專戶。是上訴人主張依
    系爭買賣契約約定，被上訴人應先將系爭房地所有權移轉予
    伊，伊再辦理相關貸款手續，伊無先行給付尾款義務，本件
    無同時履行抗辯之適用云云，尚難憑採。
六、綜上所述，上訴人依系爭信託契約、民法第242條規定，代
    位林華琪、泓屋公司請求被上訴人將：㈠坐落臺北市○○區○○
    段○○段000○000地號土地之應有部分各14700/000000
　　0、門牌號碼為臺北市○○區○○○路0段000號10樓之1建物（包
    含專有部分、共有部分）；㈡坐落臺北市○○區○○段○○段000○0
    00地號土地之應有部分各36900/0000000、門牌號碼為臺北
    市○○區○○○路0段000號10樓建物（包含專有部分、共有部分
    及編號B2－2之停車位）辦理所有權移轉登記予上訴人，自屬
    正當，應予准許。從而，原審為上訴人敗訴之判決，尚有未
    洽。另被上訴人提出同時履行抗辯，亦屬有據，故本院應就
    此部分為對待給付判決。上訴意旨指摘原判決不當，求予廢
    棄改判，為有理由，應由本院廢棄改判，並命上訴人為前開
    對待給付，爰判決如主文第二項所示。
七、本件事證已臻明確，兩造其餘之攻擊或防禦方法及所用之證
    據，經本院斟酌後，認為均不足以影響本判決之結果，爰不
    逐一論列，附此敘明。
八、據上論結，本件上訴為有理由，依民事訴訟法第450條、第7
    8條，判決如主文。
中　　華　　民　　國　　109 　年　　9 　　月　　15　　日
                  民事第十庭    
                        審判長法  官   黃嘉烈
                              法  官   陳筱蓉
                              法  官   高明德
正本係照原本作成。
如不服本判決，應於收受送達後20日內向本院提出上訴書狀，其
未表明上訴理由者，應於提出上訴後20日內向本院補提理由書狀
（均須按他造當事人之人數附繕本）上訴時應提出委任律師或具
有律師資格之人之委任狀；委任有律師資格者，另應附具律師資
格證書及釋明委任人與受任人有民事訴訟法第466 條之1第1項但
書或第2項（詳附註）所定關係之釋明文書影本。
中　　華　　民　　國　　109 　年　　9 　　月　　15　　日

                              書記官   郭彥琪 
 附註：
民事訴訟法第466條之1（第1項、第2項）：
對於第二審判決上訴，上訴人應委任律師為訴訟代理人。但上訴
人或其法定代理人具有律師資格者，不在此限。
上訴人之配偶、三親等內之血親、二親等內之姻親，或上訴人為
法人、中央或地方機關時，其所屬專任人員具有律師資格並經法
院認為適當者，亦得為第三審訴訟代理人。